【裁判字號】    89,再抗,36
【裁判日期】    890609
【裁判案由】    聲明異議
【裁判全文】
台灣高等法院民事裁定  八十九年度再抗字第三十六號
    再審聲請人    甲○○
                              .
    再審相對人    第一商業銀行股份有限公司  設台北市○○○路○段三十號
    法定代理人    黃天麟      .
右當事人間聲明異議事件，再審聲請人對於中華民國八十九年二月二十五日本院八十
九年抗字第四三四號裁定聲請再審，本院裁定如左：
    主    文
再審之聲請駁回。
聲請訴訟費用由聲請人負擔。
    理    由
一、再審聲請意旨略以：
  (一)聲明：台灣台北地方法院八十八年度執字第四六○七號與台灣高等法院八十九年
    度抗字第四三四號裁定廢棄。
  (二)原裁定所引院字第一四四六號解釋等，並非毫無限制擴張債權人權利，仍應以抵
    押權效力（登記）額度內行使權利：
  １、民法八百八十六條及院字第一四四六號解釋明確說明：在不動產所有人設定抵
      押權後，如與第三人訂立租約而致抵押物價金受有影響‧‧‧，聲請拍賣抵押
      物時，執行法院自可依法以無租賃權狀態逕予執行。可見租賃權之存在對於抵
      押權之實行受有影響時，對於抵押權人於「抵押權限內」才可以無租賃權狀態
      逕予執行，並非所有債權得對租賃權主張以無租賃權狀態執行。
  ２、辦理強制執行事件應行注意事項第五十七項第三目，「於抵押權擔保之債權不
      能受滿足清償」執行法院得依聲請或依職權除去於不動產所有人設定抵押權後
      ，於其上出租第三人之租賃契約指出，該租賃契約須使「抵押權擔保之債權」
      不能滿足受清償為限，然應受抵押權登記額度之限制。
  (三)原裁定不以抵押權登記權利價值為據，其適用法律自有違誤：
  １、債權人將座落台北市○○○路○段一八一巷十弄十五號四樓房屋及其基地為相
      對人設定「本金」最高限額新台幣貳仟捌佰萬元之抵押權，抵押權人就該抵押
      權人之實行以貳仟捌佰萬元為限，其實行權利之範圍，倘因租賃權之存在造成
      抵押權人無法就貳仟捌佰萬元受償時，方得聲請法院除去拍賣之，至於合併執
      行債權總額或超出抵押權設定權利價值債權部分，並非該最高限額抵押權權利
      範圍，更不得作為判斷是否得滿足抵押權清償之依據。
  ２、系爭房地執行法院所定第一次拍賣底價為參仟伍佰貳拾伍萬元，高出貳仟捌佰
      萬甚多，縱因第一次拍賣無人應買，依強制執行法第九十一條之規定，得酌減
      價額拍賣，第二次拍賣之底價應超出貳仟捌佰萬元甚多，法院於未經第二次拍
      賣前，自不得妄論該租賃關係影響相對人貳仟捌佰萬元之抵押權額，而將該租
      賃關係除去，其適用法律顯有違誤。
  ３、系爭房屋位於地點交通便利，附近有明耀百貨、統領百貨、太平洋崇光百貨、
      頂好超市等，且鄰近仁愛校區，為熱門搶手之房地，市值超出總債權額甚多，
      租賃權於其上並無影響其價值，今執行法院於第二次減價拍賣，未有實際影響
      抵押權前除去之裁定，其適用法律顯屬不當，有適用法規錯誤之再審理由，縱
      事後違法除去租賃權拍賣仍未拍定，仍難謂已補正前裁定之違誤。
  ４、綜上所述，原裁定背於抵押權之設定登記，妄論該租賃關係影響抵押權而逕行
      除去，顯有重大違誤，對再審聲請人權利影響至鉅。
二、按對於確定之終局裁定，如有適用法規顯有錯誤情形，固得依民事訴訟法第五百
    零七條規定準用四百九十六第一款之規定聲請再審。又民事訴訟法四百九十六條
    第一項第一款所稱「適用法規顯有錯誤」，係指確定裁判所適用之法規顯然不合
    法律之規定，或與司法院現有效及大法官會議之解釋，或最高法院尚有效之判例
    顯然違反者而言。按不動產所有人，設定抵押權後，於同一不動產上，得設定地
    上權及其他權利，但其抵押權不因此受影響，民法八百六十六條定有明文。又不
    動產所有人設定抵押權後，如與第三人訂立租賃契約而致抵押物之價金受有影響
    時，該租賃契約對於抵押權人不生效力，抵押權人聲請拍賣抵押物時，執行法院
    自可依法以無租賃狀態逕予執行，司法院院字第一四四六號解釋著有明文。此種
    情形下，執行法院得依聲請或依職權除去租賃權後拍賣之，辦理強制執行事件應
    行注意事項第五十七項第三目亦定有明文。
三、查本件債務人大宇化工廠股份有限公司就系爭台北市○○○路○段一八一巷十弄
    十五號四樓房屋及其基地，於民國七十八年二月二十三日為相對人設定本金最高
    限額新台幣二千八百萬元之抵押權，復於抵押權設定後之八十五年四月一日將之
    出租予抗告人，而系爭房地經執行法院定第一次拍賣之底價為新台幣三千五百二
    十五萬元，因無人應買，勢必要經法院減價拍賣，但執行債權本金即達新台幣三
    千萬元、及美金二十三萬元、法郎六十三萬三千七百零七元二角、義大利里拉四
    億四千零四十三萬六百五十元等外幣，再加上利息、違約金、執行費及土地增值
    稅等，如不除去該租賃權，恐發生難以清償上述本金、利息及費用之情形，足認
    該租賃權之存在確已影響系爭抵押權之受償，故執行法院依抵押權人之聲請除去
    租賃權，並駁回抗告人之異議，抗告法院亦駁回抗告人之抗告，適用法規均無違
    誤。
四、再審聲請人以司法院院字第一四四六號解釋，並非毫無限制擴張抵押權人權利，
    仍應在抵押權登記額度內行使權利，原裁定不以抵押權登記之最高限額二千八百
    萬元為據，妄論該租賃權業已影響系爭抵押權而將租賃權除去，其適用法規顯有
    錯誤云云，惟查債務人大宇化工廠股份有限公司因債務不斷增加，並一再延期清
    償，嗣於八十五年八月二十七日就系爭房地為相對人再設定最高限額二千萬元之
    抵押權，該抵押權之設定日期雖在債務人出租系爭房地予抗告人（八十五年四月
    一日）之後，惟查債務人就系爭房地前後兩次設定抵押權最高限額合計有四千八
    百萬元，係為具有延續性之債務而設定，亦即後抵押權係為補前抵押權之不足而
    設定，並非兩次設定抵押權均有其擔保之特定債權，因此前後兩抵押權具有不可
    割性，債務人之出租系爭房地予抗告人既在第一次設定抵押權之後，且相對人之
    債權僅本金部分（包括外幣）即達四千六百多萬元，而執行法院定第一次拍賣之
    底價為新台幣三千五百二十五萬元，且無人應買，顯然不足以清償本件債權，該
    租賃權之存在顯已影響系爭抵押權，聲請人認系爭抵押權之最高限額應僅有二千
    八百萬元，該租賃權尚不影響系爭抵押權云云，尚有誤會，其以適用法規顯有錯
    誤為由，聲請再審，為無理由，應予駁回。
五、據上論結，本件再審之聲請為無理由，依民事訴訟法第五百零七條、五百零二條
    第二項、第九十五條、第七十八條，裁定如主文。
中      華      民      國    八十九年      六        月      九        日
                            臺灣高等法院民事第民九庭
                                審判長法  官  吳  謙  仁
                                      法  官  姜  素  娥
                                      法  官  林  樹  埔
右正本係照原本作成。
如不服本裁定，應於收受送達後十日內向本院提出抗告狀，並應繳納抗告費新台幣四
十五元正。
中      華      民      國    八十九年      六        月      十三      日
                                      書記官  林  初  枝


司法院資訊處製作；財團法人民間司法改革基金會備份。
